【裁判字號】    96,訴,487
【裁判日期】    970328
【裁判案由】    徵收補償
【裁判全文】
臺中高等行政法院裁定
                                     96年度訴字第00487號
原      告  甲○○
            乙○○
            丙○○
            丁○○
            戊○○
            己○○
被      告  臺中縣政府
代  表  人  庚○○
訴訟代理人  辛○○
上列當事人間因徵收補償事件，原告不服內政部中華民國96年9
月6日台內訴字第0960136726號訴願決定，提起行政訴訟，本院
裁定如下：
    主  文
原告之訴駁回。
訴訟費用由原告負擔。
    理  由
一、按「人民因中央或地方機關之違法行政處分，認為損害其權
    利或法律上之利益，經依訴願法提起訴願而不服其決定者，
    ．．．得向高等行政法院提起撤銷訴訟。」行政訴訟法第4
    條第1項定有明文。依此規定可知，提起撤銷訴訟，以有違
    法之行政處分為前提。次按「人民對於中央或地方機關之行
    政處分，認為違法或不當，致損害其權利或利益者，得依本
    法提起訴願。但法律另有規定者，從其規定。」「訴願事件
    有下列各款情形之一者，應為不受理之決定：．．．八對於
    非行政處分或其他依法不屬訴願救濟範圍內之事項提起訴願
    者。」分別為訴願法第1條第1項及第77條第8款所明定。前
    揭所指行政處分，依行政程序法第92條第1項及訴願法第3條
    第1項規定，係指中央或地方機關（行政機關）就公法上具
    體事件所為之決定或其他公權力措施而對外直接發生法律效
    果之單方行政行為而言。又「官署所為單純的事實敘述或理
    由說明，並非對人民之請求有所准駁，既不因該項敘述或說
    明而生法律上之效果，非訴願法上之行政處分，人民對之提
    起訴願，自非法之所許。」「提起訴願，係對官署之行政處
    分，請求救濟之程序，必以有行政處分之存在為其前提。而
    所謂行政處分，係指官署本於行政職權，就特定事件，對人
    民所為足以發生法律上具體效果之處分而言。若非屬行政處
    分，自不得對之，依行政訟爭程序，請求救濟。」最高行政
    法院著有62年裁字第41號及53年判字第230號判例可稽。末
    按「原告之訴，有下列各款情形之一者，行政法院應以裁定
    駁回之。．．．十起訴不合程式或不備其他要件者。」為行
    政訴訟法第107條第1項第10款所規定。
二、本件原告於民國（下同）96年3月13日（被告機關收文日期
    ）書具陳情書，表示渠等所有坐落臺中縣大甲鎮○○段32、
    33、62、66、67、68、42、43、66-1、81-1、112、123、24
    1、242地號土地（下稱系爭土地），位於臺中大甲鎮○○路
    ○段拓寬工程範圍內，未經土地所有權人同意，被強制使用
    路邊兩旁民有地並拆除地上物，迄未徵收補償，請求被告機
    關予以徵收補償。案經被告機關以96年4月3日府工工字第09
    60069563號函（下稱系爭函）復原告：「主旨：有關台端陳
    為大甲鎮○○路○段道路拓寬工程被使用兩旁民地及拆除地
    上物補償事乙案，詳如說明，請查照。說明：一復台端96年
    3月13日陳情書。二本案本府前曾以95年11月2日府工工字第
    0950296015號函復台端在案，並說明本縣類似情形眾多，若
    以通案方式辦理徵收，估計約需逾新台幣（下同）990億元
    ，而本府近年來財政較為拮据確難負擔，是以仍請台端依上
    函於內政部辦理『中央補助直轄市及縣（市）政府取得既成
    道路試辦計畫』時，循該辦法申請標售。三檢附臺中縣政府
    95年11月2日府工工字第0950296015號函乙份」（本院卷第9
    頁）等語。原告不服，提起訴願，遭決定駁回，遂提起行政
    訴訟，求為判決訴願決定及原處分均撤銷。其陳述略稱：(一)
    原告等所有之系爭土地遭被告機關強制拓寬為道路用地，未
    經原告等人之書面同意，將原有既成道路6公尺，強制拓寬
    為10公尺，使用兩旁民地4公尺及拆除地上物，迄今使用20
    餘年，仍未經土地分割，地目變更編定，致使原告等不但損
    失土地、減收糧食，又要負擔賦稅，如此雙重損失，分文未
    受補償或承租，農民利益遭剝奪，其與憲法所定人民平等權
    之保障顯有違背。(二)原告等為請求系爭土地補償等經陳情、
    請願均遭被告機關依循內政部核定之「中央補助直轄市及縣
    （市）政府取得既成道路試辦計畫」辦理採購私有既成道路
    土地招標事宜之處分。曾奉被告機關95年11月2日府工工字
    第0950296015號及96年4月3日府工工字第0960069563號函所
    為處分，不服提起訴願，惟內政部均未詳加體恤農民遭受損
    失，仍為決定駁回，亦有違誤等語。
三、經查，原告等於95年10月16日書具「請願書」略以，渠等所
    有系爭土地，位於臺中大甲鎮○○路○段拓寬工程範圍內，
    未經土地所有權人同意，被強制使用路邊兩旁民有地並拆除
    地上物，迄未徵收補償，請求臺中縣議會轉請被告機關予以
    徵收補償，經臺中縣議會以95年10月23日議事字第09500021
    43號函轉請被告依法處理並逕復原告（本院卷第113至116頁
    ）；旋經被告以前揭95年11月2日府工工字第0950296015號
    函復原告稱：「主旨：有關台端請願大甲鎮○○路○段道路
    拓寬工程，使用兩旁民地及拆除地上物，迄今已完工多年仍
    未發放補償費乙案，詳如說明，請查照。說明：一依據本縣
    議會95年10月23日議事字第0950002143號函辦理。二查依本
    府92年公告現值加4成估算，本縣既成道路尚需編列經費取
    得者所需經費逾990億元，金額龐大實非本府所能負擔。三
    另查內政部營建署為符合司法院大法官議決釋字第400號解
    釋文，業於93、94、95等3年度辦理『中央補助直轄市及縣
    （市）政府取得既成道路試辦計畫』；若台端土地符合上開
    辦法，仍請台端循該辦法辦理既成道路標售事宜」（本院卷
    第8頁）等語。原告於95年11月2日收受該函後，又於96年3
    月13日（被告機關收文日期）書具「陳情書」（原處分卷第
    117、118頁），將同上「請願書」事由，陳請被告予以徵收
    補償，被告機關乃檢附上開95年11月2日府工工字第0950296
    015號函並重申該函意旨，以系爭96年4月3日府工工字第096
    0069563號函復原告等情，有上開函及原告「請願書」、「
    陳情書」等附卷可稽。綜觀前開情節，顯見被告系爭函文，
    無非將原告請求事項之處理經過情形，引據前函內容，重行
    敘明函知原告，所為單純的事實敘述與理由說明，核屬觀念
    通知性質，並非對原告所為發生另一法律上效果之行政處分
    ，原告對之即不得提起行政爭訟。訴願決定未以系爭函非屬
    行政處分不予受理，而從實體上審理後予以駁回，其所持理
    由雖有不同，然結論一致，仍應予以維持。原告對之復提起
    行政訴訟，仍難認為合法，應予駁回。又原告之訴既不合法
    ，其實體上所為主張，即無庸審究，附此敘明。
四、依行政訴訟法第107條第1項第10款、第104條、民事訴訟法
    第95條、第78條、第85條第1項前段，裁定如主文。
中    華    民    國    97    年    3     月    28    日
                 臺中高等行政法院第二庭
                          審判長法  官  胡  國  棟
                                法  官  莊  金  昌
                                法  官  林  秋  華
以上正本證明與原本無異。
如不服本裁定，應於裁定送達後10日內以書狀敘明理由，經本院
向最高行政法院提起抗告（須依對造人數附具繕本）。
中    華    民    國    97    年    3     月    28    日
                                書記官  丁  俊  賢


司法院資訊處製作；財團法人民間司法改革基金會備份。
